臺灣臺北地方法院刑事判決　　　　　　　99年度易字第1557號
公　訴　人　臺灣臺北地方法院檢察署檢察官
被　　　告　洪立臻
選任辯護人　鍾永盛律師
上列被告因詐欺案件，經檢察官提起公訴（98年度調偵字第937
號），本院判決如下：
    主  文
洪立臻共同意圖為自己不法之所有，以詐術使人將本人之物交付
，處有期徒刑貳年。
    事  實
一、緣洪立臻前於民國96年間，因聽信從事投資顧問業之霍治宏
    推薦，仲介客戶以港幣1,500 萬元購買香港地區凱普松公司
    首次公開發行（IPO ）股票並支付霍治宏港幣87餘萬元之顧
    問費，然因上開股票獲利不如預期，致洪立臻自掏腰包將上
    開顧問費退還客戶。洪立臻因而心生不滿，亟思向霍治宏追
    討前開損失，因知悉霍治宏有為客戶從事換匯交易，竟與真
    實姓名年籍不詳自稱「張廟發」之大陸地區成年人共同基於
    意圖為自己不法所有之犯意聯絡，謀議由「張廟發」提供大
    陸地區中國工商銀行北京市海淀鎮支行戶名為「CHOONGNYOK
    KEONG 」、帳號「0000000000000000893 」號人頭帳戶後，
    以換匯交易為由，誘使霍治宏匯款至上開帳戶，以討回上開
    顧問費，洪立臻乃於97年1 月30日凌晨0 時許，自香港去電
    在大陸地區廣東省深圳市之霍治宏，向霍治宏誆稱：其有香
    港客戶林立擬將全年投資利得港幣400 餘萬元匯回大陸地區
    ，欲將港幣換成人民幣，可找人與該客戶作換匯交易，先於
    97年1 月31日匯款人民幣409 萬9,500 元至指定之帳戶，對
    方即於同年2 月1 日匯回港幣450 萬元，並另支付2 ％予中
    間人云云，使霍治宏信以為真而陷於錯誤，旋於97年1 月30
    日上午去電臺北市中正區○○○路○ 段244 巷10弄4 號黃振
    益住處，將可藉此獲利之事告知黃振益，洪立臻亦於同日晚
    間撥打電話予黃振益向黃振益勸說，黃振益不知有詐因而陷
    於錯誤，於同年1 月31日，透過友人李宏偉在大陸地區廣東
    省深圳市匯款人民幣409 萬9,500 元至洪立臻指定之上開人
    頭帳戶，惟事後洪立臻並未依約於同年2 月1 日匯款港幣
    450 萬元予黃振益，經黃振益催討，洪立臻均藉詞推託，迄
    未返還，黃振益始知受騙。
二、案經黃振益訴由臺灣臺北地方法院檢察署檢察官偵查起訴。
    理  由
壹、程序方面
  (一)犯罪之行為或結果，有一在中華民國領域內者，為在中華民
    國領域內犯罪，刑法第4 條定有明文。再中華民國憲法第4
    條明文：「中華民國領土，依其固有之疆域，非經國民大會
    之決議，不得變更之。」，而國民大會至今亦未為變更領土
    之決議；中華民國憲法增修條文第11條復規定：「自由地區
    與大陸地區間人民權利義務關係及其他事務之處理，得以法
    律為特別之規定。」，並由臺灣地區與大陸地區人民關係條
    例第2 條第2 款、第75條分別指明：「大陸地區：指台灣地
    區以外之中華民國領土。」、「在大陸地區或在大陸船艦、
    航空器內犯罪，雖在大陸地區曾受處罰，仍得依法處斷。」
    ，均揭示大陸地區仍屬我中華民國之領土。據此，大陸地區
    現在雖因事實上之障礙為我國主權所不及，但在大陸地區犯
    罪，仍應受我國法律之處罰，即明示大陸地區猶屬我國領域
    ，並未對其放棄主權（最高法院94年度臺上字第6619號判決
    、90年度臺上字第705 號判決意旨參照）。經查，被告實施
    詐騙之行為地雖在香港地區而非在我國司法主權所管轄之範
    圍內，然告訴人係在其位於臺北市中正區之住處遭詐騙，是
    告訴人住處亦為被告之行為地（詳如理由二所述），且告訴
    人交付被詐騙款項之結果地係在大陸地區，揆諸前開規定及
    說明，我國自有刑事審判權，又被告實施詐術之行為地在本
    院轄區境內，應由本院取得管轄權，先予敘明。
  (二)按被告以外之人於審判外之言詞或書面陳述，除法律有規定
    者外，不得作為證據，刑事訴訟法第159 條第1 項定有明文
    ，此即學理上所稱之「傳聞證據排除法則」，而依上開法律
    規定，傳聞證據原則上固無證據能力，但如法律別有規定者
    ，即例外認有證據能力。又按被告以外之人於審判外之陳述
    ，雖不符同法第159 條之1 至之4 之規定，而經當事人同意
    作為證據，法院審酌該言詞陳述或書面陳述作成時之情況，
    認為適當者，亦得為證據。同法第159 條之5 第1 項定有明
    文。查本判決下列所引用之證據，其中傳聞證據部分，均經
    被告、辯護人及檢察官於本院準備程序及審理時同意作為證
    據使用（見本院卷第17頁、第71頁反面至第74頁），本院審
    酌該等傳聞證據作成時之狀況，並無違法或不當等不宜作為
    證據之情形，依前開說明，均得作為證據。
貳、實體方面
一、訊據被告洪立臻固不否認向霍治宏表示有客戶要換匯，並提
    供「CHOONGNYOKKEONG 」在中國工商銀行北京市海淀鎮支行
    之帳戶供匯入人民幣409 萬9,500 元，惟矢口否認有何詐欺
    犯行，辯稱：我是為了要向霍治宏取回我返還客戶的顧問費
    ，才會向霍治宏表示要作這樣的匯款交易，是大陸人士「張
    廟發」教我這樣做，「CHOONGNYOKKEONG 」的帳戶也是「張
    廟發」提供的，我並沒有告訴霍治宏我這方是何人要換匯，
    是霍治宏自己假設是林立要換匯，我也不知道霍治宏他那方
    要找誰換匯，當時我不知道霍治宏要找黃振益，事先也沒有
    與黃振益聯繫云云。辯護人則以：被告是受「張廟發」欺騙
    ，誤信「張廟發」願意幫忙向霍治宏討回被告退還客戶的顧
    問費港幣87萬餘元，因而依「張廟發」指示詢問霍治宏是否
    願意承作換匯業務，可獲得2 ％之報酬，嗣後被告始知霍治
    宏找黃振益換匯。黃振益匯款至上開帳戶後，張廟發卻多次
    推託，被告始知遭詐騙。被告依張廟發指示向霍治宏表示有
    換匯交易，只是為了要向霍治宏討回顧問費，主觀上沒有不
    法所有之意圖，黃振益匯入「CHOONGNYOKKEONG 」帳戶內之
    金錢，被告並未取得分文等語茲為被告辯護。
二、經查：
  (一)告訴人黃振益於97年1 月30日在位在臺北市中正區○○○路
    ○段244 巷10弄4 號4 樓住處接獲霍治宏電話，表示被告有
    一筆外幣期約交換之投資案需要出資人民幣409 萬9,500 元
    ，完成後有2 ％的佣金，於97年1 月31日匯款人民幣409 萬
    9,500 元到被告指定之中國工商銀行北京市海淀鎮支行、帳
    號「0000000000000000893 」、戶名「CHOONGNYOKKEONG 」
    帳戶，被告最遲於97年2 月1 日會匯還港幣450 萬元，且被
    告於97年1 月30日晚上曾向告訴人拜託幫忙匯款，致使告訴
    人信以為真而陷於錯誤，要求大陸友人李宏偉將款項匯至上
    開帳戶內，之後被告即避不見面，亦未將450 萬港幣匯予告
    訴人等情，此經證人即告訴人於警詢及審理時、證人霍治宏
    於警詢中證述明確（97年度調偵字第543 號卷第11頁至第13
    頁、第17頁至第19頁、97年度偵字第8220號卷第18頁至第22
    頁、本院卷第69頁至第71頁）。雖告訴人於審理時對於97年
    1 月31日匯款前是否曾直接與被告聯繫一節，改證稱沒有與
    被告聯繫，都是與霍治宏聯繫等語（本院卷第70頁反面），
    惟證人即告訴人迭於警詢中證稱：被告曾拜託伊要伊幫忙，
    表現得非常誠懇，及於偵查中亦陳稱：1 月30日洪立臻也打
    電話告訴我說這筆交易很安全，由霍治宏作保證等語（97年
    度調偵字第543 號卷第18頁、97年度他字第2223號卷第30頁
    ），衡情告訴人與戶名為「CHOONGNYOKKEONG 」之人素不相
    識，被告若非透過不知情之霍治宏從中穿針引線及被告自身
    向告訴人勸說，告訴人應不致錯誤信賴該筆交易係屬存在，
    而匯款至上開帳戶，倘若霍治宏與告訴人知悉換匯交易之對
    象與被告毫無關連，告訴人自不可能僅圖區區小利而貿然將
    大筆款項匯至不相識之人之帳戶，足見證人即告訴人於審理
    中關於其匯款前並未與被告接觸過之證述，應屬記憶有誤，
    而以告訴人於警詢、偵查中證述被告曾於97年1 月30日晚間
    接獲被告電話拜託幫忙匯款一情較為可採。參以就該筆港幣
    兌換人民幣的投資案件，霍治宏與被告協議均分總價金額各
    0.5 ％、告訴人收1 ％報酬一節，亦據證人霍治宏於警詢中
    證述明確（97年度偵字第8220號卷第19頁），苟如被告所辯
    於告訴人匯款前並不知霍治宏找告訴人出資云云屬實，霍治
    宏如何承諾告訴人可得報酬之多寡，事成之後又如何向被告
    交代應將2 ％報酬之一半給予告訴人，足見被告於詐騙霍治
    宏時，已自霍治宏處得知霍治宏找告訴人進行換匯交易，為
    達到詐騙霍治宏之目的，透過不知情之霍治宏向告訴人表明
    上情無誤。而告訴人確有將人民幣409 萬9,500 元匯至中國
    工商銀行北京市海淀鎮支行戶名為「CHOONGNYOKKEONG 」、
    帳號「0000000000000000893 」號帳戶內，亦有中國工商銀
    行網上銀行電子回單影本、法務部99年12月29日法檢決字第
    0990808966號函暨海峽兩岸共同打擊犯罪及司法互助協議調
    查取證回覆書、北京市高級人民法院協助查詢存款通知書、
    綜合帳戶明細各1 紙附卷可憑（97年度他字第2223號卷第6
    頁、本院卷第36頁至第40頁），是此部分之事實，足堪認定
    。
  (二)被告雖辯稱其主觀上並無詐欺故意，本件是由「張廟發」謀
    劃，伊僅是被「張廟發」利用，告訴人匯至上開帳戶內金額
    均由「張廟發」取走而不知去向，伊完全不知「CHOONGNYOK
    KEONG 」帳戶之申請人究為何人，亦無支配該帳戶之能力云
    云，惟被告確與「張廟發」共同具有不法所有之意圖，茲論
    述如下：被告固辯稱其目的僅係欲從霍治宏處取回先前自掏
    腰包返還客戶之顧問費港幣87萬餘元云云，然被告償還客戶
    該筆顧問費時並未經霍治宏同意，被告即無權擅自自霍治宏
    辦理換匯交易之款項中扣除該筆費用，被告主張其就上開帳
    戶內之匯款並無主觀上不法所有意圖，即非可採。又被告向
    霍治宏、告訴人詐騙之金額為人民幣409 萬9,500 元，遠超
    過港幣87萬餘元甚鉅，如其目的僅係為取回港幣87萬餘元，
    何以向霍治宏、告訴人誆稱數倍於港幣87萬餘元之金額匯入
    其指定之帳戶？且本件詐欺方式既係「張廟發」為幫被告向
    霍治宏取回港幣87萬餘元而設計，被告明知此情，仍向霍治
    宏及告訴人誆稱有一筆換匯交易有利可圖，使告訴人將款項
    匯入指定帳戶內，被告就實施詐術使霍治宏及告訴人匯款之
    行為，即與「張廟發」間具有犯意聯絡及行為分擔。被告雖
    另辯稱供告訴人匯款之帳戶係由「張廟發」提供，伊無任何
    得以提領該帳戶款項之方法云云，倘若被告對上開帳戶無任
    何支配權利，以被告與「張廟發」之關係並非近親亦無深交
    ，苟「張廟發」拒不交付上開帳戶內之款項，被告顯難向「
    張廟發」追償，被告明知此情卻仍然向霍治宏及告訴人捏造
    事實，使霍治宏及告訴人誤信確有換匯交易一事，而同意先
    匯款至被告指定之上開帳戶，被告縱為至愚之人，與「張廟
    發」謀議詐術之初，亦不可能未及設想此情，而未與「張廟
    發」交涉保障其可確實取回該筆金額之方式，惟被告卻仍為
    上開辯詞，並推稱係由「張廟發」領走云云，凡此作為，已
    足認定被告與「張廟發」自始即共同具有不法意圖，而無意
    將帳戶內款項提領返還告訴人甚明。
  (三)又詐欺取財罪之既遂與未遂之判斷標準，在於被害人是否交
    付財物而造成財產損失為準，至於行為人是否已達其不法之
    意圖，則在所不問，而所謂交付財物，不以直接交付為限，
    亦包括間接交付之情形，是被害人因行為人施用詐術，而陷
    於錯誤，並因而交付財物，縱其間發生變故，致行為人未獲
    得該財物，仍無礙詐欺取財罪既遂之認定，循此而論，本件
    告訴人因被告施用詐術，而匯款人民幣409 萬9,500 元至被
    告指定之上開帳戶，既然已為財物之間接交付，無論上開帳
    戶內之金額是否為「張廟發」取走，而被告未能獲得詐得之
    款項，其詐欺取財行為，仍屬既遂。
  (四)綜上所述，本件事證明確，被告與「張廟發」共同詐欺犯行
    ，洵堪認定，應予依法論科。
三、核被告向霍治宏及告訴人詐得人民幣409 萬9,500 元之所為
    ，係犯刑法第339 條第1 項之詐欺取財既遂罪。爰審酌被告
    不甘介紹客戶予霍治宏購買香港凱普松公司首次發行上市股
    票致受有損失，竟藉詞換匯交易有利可圖，利用霍治宏及告
    訴人之信任，藉機向渠等詐取人民幣490 萬9,500 元，折合
    約新臺幣2,258 萬3,700 元，詐得金額非少，所造成之損害
    非輕，犯後猶飾詞卸責，迄今亦未賠償告訴人及其手段、目
    的、智識程度等一切情狀，量處如主文所示之刑，以資懲儆
    。
據上論斷，應依刑事訴訟法第299 條第1 項前段，刑法第28條、
第339 條第1 項，刑法施行法第1 條，判決如主文。
本案經檢察官陳國安到庭執行職務。
中    華    民    國   100    年    3     月    23    日
                  刑事第十八庭審判長法  官  彭慶文
                                    法  官  陳思帆
                                    法  官  林芳華
以上正本證明與原本無異。
如不服本判決應於收受送達後10日內向本院提出上訴書狀，並應
敘述具體理由；其未敘述上訴理由者，應於上訴期間屆滿後20日
內向本院補提理由書（均須按他造當事人之人數附繕）「切勿逕
送上級法院」。
                                    書記官  林鈴芬
中    華    民    國   100    年    3     月    23    日
附錄本案論罪科刑法條
刑法第339條
意圖為自己或第三人不法之所有，以詐術使人將本人或第三人之
物交付者，處5 年以下有期徒刑、拘役或科或併科1 千元以下罰
金。
以前項方法得財產上不法之利益或使第三人得之者，亦同。
前二項之未遂犯罰之。